臺灣宜蘭地方法院刑事判決
111年度訴緝字第3號
公  訴  人  臺灣宜蘭地方檢察署檢察官
被      告  吳昱辰




上列被告因詐欺等案件，經檢察官提起公訴（107年度偵字第252
9號、第2955號、第3131號、第3326號），本院判決如下：
    主  文
吳昱辰成年人與少年共同犯三人以上共同冒用公務員名義詐欺取
財罪，處有期徒刑壹年陸月；又犯三人以上共同冒用公務員名義
詐欺取財未遂罪，處有期徒刑拾月。應執行有期徒刑貳年。
扣案之「台北地檢署監管科收據」上偽造之「臺灣臺北地方法院
檢察署印」、「檢察官黃立維」印文各壹枚均沒收之。
扣案之行動電話壹支（含門號0000000000號SIM卡壹張）沒收之
。
未扣案之犯罪所得新臺幣參仟元沒收之，於全部或一部不能沒收
或不宜執行沒收時，追徵其價額。
    犯罪事實
一、吳昱辰為成年人基於參與犯罪組織之犯意及共同基於意圖為
    自己或第三人不法之所有，三人以上共同冒用公務員名義詐
    欺取財之犯意聯絡，於民國107年4月中旬某日加入「魏發強
    」（由檢察官另案偵辦）、綽號「阿成」、「客蕭」等不詳
    姓名、年籍成年男子等人所組成之屬三人以上，以實施詐術
    為手段，具有持續性及牟利性之有結構性組織的詐欺集團（
    下稱本案詐欺集團），在該集團中擔任駕車搭載車手（即向
    被詐騙者收取詐欺集團詐得款項之人）或從事車手之工作，
    分別為下列詐欺取財之行為：
（一）本案詐欺集團負責機房工作之成員先於107年4月23日10時
      許，打電話給劉恒慶佯稱：其係新北市板橋區國泰人壽公
      司襄理，質問劉恒慶既已於去年在該公司領取住院理賠，
      為何今日又委託他人至該公司申請，將會報警處理云云，
      隨即將電話掛斷。約隔3分鐘後，本案詐欺集團另1名成員
      打電話給劉恒慶佯稱：其係臺北市政府警察局警員「張國
      智」，表示已受理國泰人壽公司之報案，因劉恒慶與其妻
      蔡素真之證件均遭人盜用，並在新北市板橋區之玉山銀行
      開戶，故要求劉恒慶提供其本人與蔡素真在金融機構之開
      戶與存款資料，查詢劉恒慶與蔡素真有無再被盜用開戶之
      情事，致劉恒慶誤信為真，而提供其與蔡素真之存款資料
      。嗣於翌（24）日9時許，本案詐欺集團另1名成員打電話
      給劉恒慶佯稱：其係偵查隊長「林文華」，因劉恒慶與蔡
      素真之資料已遭華隆集團之某位女老闆盜用在中國信託桃
      園分行開戶，且劉恒慶與蔡素真經檢察官傳喚均未到案，
      現已遭通緝，檢察官表示要派人拘提劉恒慶與蔡素真，並
      要劉恒慶至最近之統一超商領取傳票，復稱檢察官要將劉
      恒慶與蔡素真羈押3個月及查封劉恒慶與蔡素真之財產云
      云，隨將電話交給自稱為臺灣臺北地方檢察署檢察官「黃
      立維」之本案詐欺集團成員與劉恒慶通話，該自稱「黃立
      維」檢察官之詐欺集團成員向劉恒慶表示要在當天16時前
      將劉恒慶與蔡素真拘提到案，並要凍結劉恒慶與蔡素真之
      財產云云。本案欺集團成員於107年4月25日某時，打給吳
      昱辰所使用而由「魏發強」交付門號0000000000號之行動
      電話，要吳昱辰在當日12時前抵達宜蘭縣，而「魏發強」
      亦打電話給吳昱辰，要吳昱辰於當日先至桃園市平鎮區益
      壽二街與延壽街口之超商接人一同前往宜蘭，並告知今日
      要向劉姓「客戶」取款。另綽號「客蕭」之男子於同日9
      時許，打電話給少年甲○○（00年00月出生，其真實姓名年
      籍均詳卷），要甲○○前往宜蘭取款，並要甲○○至上開地點
      等候。吳昱辰遂於當日9時30分許，駕駛其所承租之車牌
      號碼000-0000號自小客車（下稱上開自小客車）至上開地
      點搭載少年甲○○一同前來宜蘭待命。另自稱「林文華」隊
      長之本案詐欺集團成員於同（25）日9時許起，打電話予
      劉恒慶表示可向檢察官求情，而自稱「黃立維」檢察官之
      本案詐欺集團成員打電話向劉恒慶表示華隆集團的案子很
      大，會抓劉恒慶與蔡素真到案，除非「林文華」隊長願意
      當保證人，擔保劉恒慶與蔡素真不會逃匿云云，該自稱「
      林文華」隊長之本案詐欺集團成員表示願意幫忙後，自稱
      「黃立維」檢察官之本案詐欺集團成員於同日12時30分許
      ，打電話給劉恒慶佯稱：其已看到林隊長之保證書，並要
      求劉恒慶提出新臺幣（下同）70萬元交由臺北監管科扣押
      。劉恒慶不疑有他，隨即前往羅東聖母醫院附近之郵局提
      領70萬元後，自稱「黃立維」檢察官之本案詐欺集團成員
      又打電話給劉恒慶佯稱：剛好有自臺北解送人犯至宜蘭之
      替代役男可順便收錢，要求劉恒慶將70萬元帶至宜蘭縣○○
      鄉○○路000號之「福安宮」等候。吳昱辰依本案詐欺集團
      成員之電話之指示，於同日14時8分許，駕駛上開自小客
      車搭載少年甲○○抵達宜蘭縣冬山鄉清溝路與永清路口後，
      由少年甲○○下車走至「福安宮」，並於同日14時33分許，
      向劉恒慶拿取現金70萬元，隨即搭乘吳昱辰所駕駛上開自
      小客車返回桃園市。而自稱「黃立維」檢察官之本案詐欺
      集團成員於劉恒慶返家後，再打電話指示劉恒慶前往宜蘭
      縣羅東鎮維揚路之統一超商接收偽造之「台北地檢署監管
      科收據」1紙，其上有偽造之「臺灣臺北地方法院檢察署
      印」、「檢察官黃立維」之印文，而對劉恒慶行使該偽造
      之公文書，足以生損害於臺灣臺北地方檢察署及「檢察官
      黃立維」。吳昱辰於同日16時許，駕駛上開自小客車至桃
      園市平鎮區益壽二街附近讓少年甲○○下車，告知少年甲○○
      有人會將報酬拿給他，本案詐欺集團之某成員於翌（26）
      日1、2時許，將報酬10000元拿給少年甲○○。吳昱辰再依
      「魏發強」之電話之指示，從該詐得70萬元現金中抽取30
      00元作為報酬後，於同（25）日16時43分許，駕駛上開小
      客車前往桃園市平鎮區廣德街238巷附近之復興公園準備
      將所餘款項交予本案詐欺集團指示收款之人。斯時黃韋傑
      （業經本院判決確定）得知吳昱辰已取得詐騙款後，即指
      示張軒榮（業經本院判決確定）前往復興公園拿取詐騙款
      項，張軒榮即於同日16時42分許，前往復興公園向吳昱辰
      拿取詐騙款後，張軒榮從該款項抽取5000元作為報酬，張
      軒榮再於同日16時49分許，到黃韋傑位於桃園市○○區○○街
      000巷0弄00號0樓之住處，將其餘之詐騙款交給黃韋傑，
      黃韋傑自該款項中抽取報酬9000元，黃韋傑即於同日18時
      許，將剩餘詐騙款項攜至桃園市平鎮區復旦公園交予不詳
      姓名、年籍、綽號「阿成」之成年男子。
（二）劉恒慶於同（25）日下午返回住處後，發覺可能遭到詐騙
      ，遂報警處理並決意與警方合作。而本案詐欺集團成員食
      髓知味，於同日晚上通知吳昱辰於隔日再至宜蘭向劉恒慶
      拿取詐騙款，並要求吳昱辰再找1名取款車手。吳昱辰於
      翌（26）日9時許打電話給與其之有共同意圖為自己不法
      所有詐欺取財犯意聯絡之陳玨霖（業經本院判決確定），
      要陳玨霖陪同前往宜蘭取款，並駕駛其所租賃之車牌號碼
      000-0000號自小客車到桃園市○○區○○○路0段000巷00號前
      搭載陳玨霖前往宜蘭待命。而自稱「黃立維」檢察官之本
      案詐欺集團成員於同（26）日10時許，又打電話予劉恒慶
      佯稱：檢方七人小組對於劉恒慶前日之表現不甚滿意，劉
      恒慶須再行交付70萬元以展現配合調查之誠意，並要求劉
      恒慶攜帶70萬元至宜蘭縣○○鄉○○路0段000巷00號之「鹿安
      宮」等候，屆時會有1名替代役男向其取款云云。劉恆慶
      假意配合並依指示到該處等候，而吳昱辰於同日12時14分
      許，駕車抵達「鹿安宮」後，吳昱辰即下車走至劉恒慶身
      旁，將手中之行動電話交予劉恒慶，表示其長官要與之通
      話，劉恒慶與對方通話後，依對方之指示欲將錢交給吳昱
      辰時，埋伏在附近之員警即上前將吳昱辰逮捕，而未遂，
      當場扣得吳昱辰所使用行動電話（含門號0000000000號SI
      M卡1張）1支，在附近等候之陳玨霖見狀，隨即駕駛吳昱
      辰所租賃之車牌號碼000-0000號自小客車逃離現場，並將
      該自小客車棄置在宜蘭縣○○鄉○○○路之「喜互惠超市」停
      車場，再搭乘不知情之郭亮賓所駕駛之計程車返回桃園市
      ，黃韋傑即駕駛車牌號碼0000-00號自小客車搭載張軒榮
      前往接應陳玨霖返回黃韋傑之住處，陳玨霖於途中將吳昱
      辰為警逮捕之事告知黃韋傑、張軒榮。嗣警在上開「喜互
      惠超市」停車場上尋獲該部租賃小客車，並將在該車內採
      得之指紋送請內政部警政署刑事警察局鑑定比對，結果發
      現係陳玨霖、吳昱辰之指紋，並依據吳昱辰之供述後，於
      107年5月15日10時26分許，持本院核發之搜索票至張軒榮
      位於桃園市○鎮區○○路00巷00號00樓之住處搜索，當場扣
      得張軒榮所有之行動電話1支（內有門號0000000000號SIM
      卡1張）。又於同日9時47分許，至黃韋傑之上開住處執行
      搜索，扣得黃韋傑所使用之行動電話1支（含門號0000000
      0000號SIM卡1張）。陳玨霖則於同年月22日17時30分許，
      至桃園縣政府警察局中路派出所到案說明，始偵悉上情。
二、案經劉恒慶訴由宜蘭縣政府警察局羅東分局報告臺灣宜蘭地
    方檢察署檢察官偵查起訴。
    理  由
壹、程序部分：
一、按組織犯罪防制條例第12條第1項中段明定「訊問證人之筆
    錄，以在檢察官或法官面前作成，並經踐行刑事訴訟法所定
    訊問證人之程序者為限，始得採為證據」，以立法明文排除
    被告以外之人於檢察事務官、司法警察官或司法警察調查中
    所為之陳述，得適用刑事訴訟法第159條之2、第159條之3及
    第159條之5等規定。此為刑事訴訟法關於證據能力之特別規
    定，較諸刑事訴訟法證據章有關傳聞法則之規定嚴謹，且組
    織犯罪防制條例迭經修正，均未修正上開規定，自應優先適
    用。是在違反組織犯罪防制條例案件，證人於警詢時之陳述
    ，即絕對不具證據能力，無刑事訴訟法第159條之2、第159
    條之3及第159條之5等規定適用之餘地，自不得採為判決基
    礎（最高法院108年度台上字第3357號判決意旨參照）。則
    關於被告吳昱辰以外之人於警詢之陳述，固不得作為認定被
    告吳昱辰違反組織犯罪防制條例之證據，然就被告吳昱辰所
    犯本案其他罪名部分，則不受此限制。　　
二、按被告以外之人於審判外之言詞或書面陳述，除法律有規定
    者外，不得作為證據；又被告以外之人於審判外之陳述，雖
    不符合同法第159條之1至第159條之4之規定，但經當事人於
    審判程序同意作為證據，法院審酌該言詞陳述或書面陳述作
    成時之情況，認為適當者，亦得為證據。當事人、代理人或
    辯護人於法院調查證據時，知有第159條第1項不得為證據之
    情形，而未於言詞辯論終結前聲明異議者，視為有前項之同
    意，刑事訴訟法第159條第1項及第159條之5分別定有明文。
    本判決下列所引用被告吳昱辰以外之人於審判外之言詞或書
    面陳述，雖屬傳聞證據，惟公訴人、被告吳昱辰於本院準備
    程序中均表示無意見而不予爭執，且迄至言詞辯論終結前亦
    未再聲明異議，本院審酌此等證據資料製作時之情況，尚無
    違法不當及證明力明顯過低之瑕疵，亦認為以之作為證據應
    屬適當，揆諸前開規定，認前揭證據資料均有證據能力。
三、又本院下列所引用卷內之非供述證據，並無證據證明係公務
    員違背法定程序所取得，且當事人於本院亦均未主張排除其
    證據能力，且迄本院言詞辯論終結前均未表示異議，本院審
    酌前揭書證並無顯不可信之情況與不得作為證據之情形，認
    均有證據能力，合先敘明。
貳、實體部分：
一、上揭犯罪事實（除犯參與犯罪組織部分外），業據被告吳昱
    辰於警詢、檢察官偵訊及本院審理時均坦承不諱，核與同案
    被告黃韋傑、張軒榮、陳玨霖於警詢、檢察官偵訊及本院審
    理時之供述及證人即告訴人劉恒慶於警詢、檢察官偵訊之證
    述、證人即計程車司機郭亮賓於警詢時之證述，以及共犯甲
    ○○於警詢時供述之情節均大致相符，並有偽造之「台北地檢
    署監管科收據」公文書影本1張、宜蘭縣政府警察局羅東分
    局搜索扣押筆錄、扣押物品目錄表、監視器錄影畫面擷取照
    片、現場照片、郵局存摺內頁影本、皇嘉租車汽車租賃合約
    單影本、車輛詳細資料報表、內政部警政署刑事警察局107
    年5月2日刑紋字第0000000000號鑑定書、本院搜索票、通聯
    調閱查詢單、內政部警政署反詐騙諮詢專線紀錄表等在卷可
    稽，復有被告吳昱辰所使用之行動電話（含門號0000000000
    號SIM卡1張）1支、同案被告黃韋傑所有行動電話（含門號0
    000000000號SIM卡1張）1支、同案被告張軒榮所有之行動電
    話（含門號0000000000號SIM卡1張）1支等物扣案可證，足
    見被告吳昱辰前開出於任意性之自白核與事實相符，為可採
    信。
二、按組織犯罪防制條例第2條規定：「本條例所稱犯罪組織，
    指三人以上，以實施強暴、脅迫、詐術、恐嚇為手段或最重
    本刑逾5年有期徒刑之刑之罪，所組成具有持續性或牟利性
    之有結構性組織。前項有結構性組織，指非為立即實施犯罪
    而隨意組成，不以具有名稱、規約、儀式、固定處所、成員
    持續參與或分工明確為必要」，是犯罪組織不以脅迫性或暴
    力性之犯罪活動為限，凡以實施強暴、脅迫、詐術、恐嚇為
    手段，或最重本刑逾5年有期徒刑之刑之罪，所組成具有持
    續性或牟利性之有結構性組織均屬之。本件由被告吳昱辰於
    警詢、偵查及本院審理中之供述及其他卷內證據可知，本案
    詐欺集團係由「魏發強」、綽號「阿成」、「客蕭」」等不
    詳姓名、年籍之人所組成，其成員至少有被告吳昱辰及同案
    被告黃韋傑、張軒榮、陳玨霖及少年甲○○等人，而本案詐欺
    集團為三人以上之集團性詐欺犯罪型態，審之現今詐欺集團
    分工細膩，非少數人所能遂行，其分層工作如有成立詐欺集
    團資金之提供、成員之招募、機房架設與維護、資訊網路通
    路、人頭帳戶與門號之蒐集、向被害人施詐、領取被害人匯
    入或交付之款項以及將詐得之款項向上級交付等工作，是以
    ，詐欺集團除首謀負責謀議成立詐欺集團並招募成員外，成
    員均分別執行上開詳細分層之工作任務，各成員僅就其所擔
    任之工作分層負責。而被告吳昱辰供稱伊於107年3、4月某
    日間始，加入本案詐欺集團，在該集團中擔任開車載車手或
    從事車手之工作，並依集團成員之電話指示聯絡其他車手共
    同前往取款，從取得詐騙款項拿取本身之報酬後，將其餘款
    項分層往上轉交給集團其他成員，以達成集團詐欺取財之目
    的，從本案詐欺集團之內部分工結構、成員組織可知，本案
    詐欺集團具有一定之時間上持續性及牟利性，足認本案詐欺
    集團係屬3人以上以實施詐術為手段所組成具有持續性及牟
    利性之有結構性組織。且被告吳昱辰於106年5月初某日曾加
    入不詳姓名、年籍、綽號「王老」、「super 山」、「華誼
    兄弟」、「曉明」、「低調做人」等人所組成以詐騙為目的
    之犯罪組織，而被告吳昱辰此部分參與犯罪組織之犯行，業
    經臺灣高等法院以107年度上訴字第2834號判決有罪確定，
    有該判決書1份附卷可稽，可見被告吳昱辰對於詐欺集團如
    何詐騙、取款之分工方式應不陌生，被告吳昱辰於該案遭查
    獲並判決確定後，又加入與上開犯罪組織不同之本案詐欺集
    團，益證被告吳昱辰應知其參與之本案詐欺集團係屬犯罪組
    織無訛，是被告吳昱辰此部分之自白與事實相符，可以採信
    。
三、按所謂文書，乃以文字或符號為一定之意思表示，具有存續
    性，以為法律上或社會生活上重要事項之證明者而言，故不
    論係影本或原本，若有上述文書之性質，均屬文書之範疇。
    且影本可替代原本使用，被認為具有與原本相同之信用性（
    最高法院75年台上字第5498號判例參照），是扣案之「台北
    地檢署監管科收據」影本1紙自屬文書無訛。又按公文書係
    指公務員職務上製作之文書，刑法第10條第3項定有明文，
    而刑法上偽造文書罪，係著重於保護公共信用之法益，即使
    該偽造文書所載名義制作人實無其人，而社會上一般人仍有
    誤信其為真正文書之危險，仍難阻卻犯罪之成立（最高法院
    54年台上字第1404號判例參照），故若由形式上觀察文書之
    製作人為公務員，且文書之內容係就公務員職務上之事項所
    製作，即使該偽造之公文書上所載製作名義機關不存在，或
    該文書所載之內容並非該管公務員職務上所管轄，惟社會上
    一般人無法辨識而仍有誤信其為真正之危險時，仍難謂其非
    公文書。經查，被告吳昱辰及其所屬本案詐欺集團成員偽造
    並行使之「台北地檢署監管科收據」之公文書，其上所載機
    關全銜雖不盡正確，我國檢察機關編制上亦無「監管科」存
    在，然形式上已表明係由臺灣臺北地方檢察署名義所出具，
    且加蓋有「臺灣臺北地方法院檢察署印」之公印文及檢察官
    之姓名，足以表彰係該機關公務員本於職務而製作之意，且
    內容攸關於刑事案件之偵辦、行政執行之處理，核與檢察機
    關、行政執行之業務相當，一般人若非熟知機關組織，實難
    以分辨該單位是否真正存在，而有使社會上一般人誤信其為
    公務員所出具之真正文書之危險，是上開偽造之文書應認屬
    偽造之公文書無疑。
四、次按刑法上所稱之公印或公印文，係專指表示公署或公務員
    資格之印信而言，即俗稱大印與小官印及其印文（最高法院
    69年台上字第693號判例參照）。且公印文之形式凡符合印
    信條例規定之要件而製頒，無論為印、關防、職章、圖記，
    如足以表示其為公務主體之同一性者，均屬之（最高法院89
    年度台上字第3155號判決意旨同此見解）。而印信之種類，
    依印信條例第2條之規定，為(1)國璽(2)印(3)關防(4)職章(
    5)圖記。經查，扣案之「台北地檢署監管科收據」公文書上
    之「臺灣臺北地方法院檢察署印」印文及其上之「檢察官黃
    立維」印文，係表彰我國檢察機關之全銜及檢察官職銜名稱
    ，符合印信條例所規定製頒之印信，自屬公印文無訛。
五、再按刑法第339條之4規定：「犯第339條詐欺罪而有下列情
    形之一者，處1年以上7年以下有期徒刑，得併科100萬元以
    下罰金：一、冒用政府機關或公務員名義犯之。二、三人以
    上共同犯之。三、以廣播電視、電子通訊、網際網路或其他
    媒體等傳播工具，對公眾散布而犯之。前項之未遂犯罰之」
    ，其立法意旨亦就本案所涉及之該條第1項第1款、第2款犯
    罪態樣，表明：「（一）行為人冒用政府機關或公務員名義
    施以詐欺行為，告訴人係因出於遵守公務部門公權力之要求
    ，及避免自身違法等守法態度而遭到侵害，則行為人不僅侵
    害個人財產權，更侵害公眾對公權力之信賴。是以，行為人
    之惡性及犯罪所生之危害均較普通詐欺為重，爰定為第1款
    加重事由。（二）多人共同行使詐術手段，易使告訴人陷於
    錯誤，其主觀惡性較單一個人行使詐術為重，有加重處罰之
    必要，爰仿照本法第222條第1項第1款之立法例，將『三人以
    上共同犯之』列為第2款之加重處罰事由」等語，顯係考量近
    年來詐欺案件頻傳，且趨於集團化、組織化，每每造成廣大
    民眾受騙，是立法者認針對此種有別於傳統犯罪態樣之行為
    ，若僅論以修正前第339條詐欺罪責及法定刑度，實無法充
    分評價行為人之惡性，始增訂上開條文，將刑度提高至1年
    以上7年以下有期徒刑，得併科100萬元以下罰金。所謂行為
    人「冒用政府機關或公務員名義」施以詐欺行為，並不以所
    冒用之政府機關或公務員確屬法制規定之政府機關或公務員
    （含其所行使之職權）為要件，蓋此規範目的重在行為人冒
    充政府機關或公務員名義並以該冒用身分行有公權力外觀之
    行為，是以，祇須客觀上足使一般民眾信其所冒用者為政府
    機關或公務員，有此官職，並據此行使公權力外觀之詐欺行
    為，其罪即可成立。經查，被告吳昱辰與其所屬本案詐欺集
    團成員以冒用公務員名義之方式撥打電話訛詐告訴人劉恒慶
    ，又請告訴人劉恒慶至超商接收偽造之「台北地檢署監管科
    收據」公文書，致告訴人劉恒慶產生誤信，雖偽造之公文書
    上機關全銜不盡正確，然揆諸前開說明，既客觀上足使一般
    民眾信其所冒用者為政府機關，自屬冒用政府機關及公務員
    名義為詐欺取財之行為。且被告吳昱辰與同案被告黃韋傑、
    張軒榮、陳玨霖及少年甲○○、「魏發強」、綽號「阿成」、
    「客蕭」等人之詐欺集團成員，均共同以上開假冒政府機關
    及公務員名義犯詐欺取財罪，是本案涉入並參與實施者達三
    人以上之事實，亦堪認定。
六、綜上，本件事證明確，被告吳昱辰上揭犯行均堪以認定，應
    予依法論科。
七、論罪科刑之說明：
（一）按組織犯罪防制條例係藉由防制組織型態之犯罪活動為手
      段，以達成維護社會秩序、保障人民權益之目的，乃於該
      條例第3條第1項前段與後段，分別對於「發起、主持、操
      縱、指揮」及「參與」犯罪組織者，依其情節不同而為處
      遇，行為人雖有其中一行為（如參與），不問其有否實施
      各該手段之罪，均成立本罪。然在未經自首或有其他積極
      事實，足以證明其確已脫離或解散該組織之前，其違法行
      為，仍繼續存在，即為行為之繼續，而屬單純一罪，至行
      為終了時，仍論為一罪。又刑法上一行為而觸犯數罪名之
      想像競合犯存在之目的，在於避免對於同一不法要素予以
      過度評價。自然意義之數行為，得否評價為法律概念之一
      行為，應就客觀構成要件行為之重合情形、主觀意思活動
      之內容、所侵害之法益與行為間之關連性等要素，視個案
      情節依社會通念加以判斷。刑法刪除牽連犯之規定後，原
      認屬方法目的或原因結果，得評價為牽連犯之二犯罪行為
      間，如具有局部之同一性，或其行為著手實行階段可認為
      同一者，得認與一行為觸犯數罪名之要件相侔，依想像競
      合犯論擬。倘其實行之二行為，無局部之重疊，行為著手
      實行階段亦有明顯區隔，依社會通念難認屬同一行為者，
      應予分論併罰。因而，行為人以一參與詐欺取財之犯罪組
      織，並分工詐欺取財之犯行，同時觸犯參與犯罪組織罪及
      詐欺取財罪，雖其參與犯罪組織之時、地與詐欺取財之時
      、地，在自然意義上非完全一致，然二者仍有部分合致，
      且犯罪目的單一，依一般社會通念，認應評價為一罪方符
      合刑罰公平原則，應屬想像競合犯，如予數罪併罰，反有
      過度評價之疑，實與人民法律感情不相契合。此外，責任
      之評價與法益之維護息息相關，對同一法益侵害為雙重評
      價，為過度評價；對法益之侵害未予評價，則評價不足，
      均為所禁。刑罰要求適度之評價，俾對法益之侵害為正當
      之維護。因此，詐欺取財罪係侵害個人之財產法益之犯罪
      ，其罪數計算，以被害次數之多寡，決定其犯罪之罪數；
      核與參與犯罪組織罪之侵害社會法益，因應以行為人所侵
      害之社會全體利益為準據，認定係成立一個犯罪行為，有
      所不同。是以倘若行為人於參與犯罪組織之繼續中，先後
      多次詐欺被害人之財物，因行為人僅為一參與組織行為，
      侵害一社會法益，應僅就首次犯行論以參與犯罪組織罪及
      詐欺取財罪之想像競合犯，而其後之犯行，乃為其指揮組
      織之繼續行為，為避免重複評價，當無從將一參與犯罪組
      織行為割裂再另論一參與犯罪組織罪，而與其後所犯詐欺
      取財罪從一重論處之餘地。經查，被告吳昱辰參與本案詐
      欺集團之犯罪組織後，分別起意犯上開詐欺取財等罪，在
      自然意義上非完全一致，然從時間上來看，應可評價二者
      仍有部分合致，且犯罪目的單一，依一般社會通念，認應
      評價為一罪方符合刑罰公平原則。
（二）又按「成年人教唆、幫助或利用兒童及少年犯罪或與之共
      同實施犯罪或故意對其犯罪者，加重其刑至二分之一」，
      兒童及少年福利與權益保障法第112條第1項前段定有明文
      。經查，被告吳昱辰於行為時為年滿20歲之成年人，少年
      甲○○則為未滿18歲之少年，有其等之年籍資料存卷可稽，
      被告吳昱辰當天係與少年甲○○共同駕車前往宜蘭領取詐欺
      贓款，被告吳昱辰在車上與少年甲○○聊天時，已獲悉少年
      甲○○係未滿18歲之少年，此據被告吳昱辰於警詢供述明確
      （見警羅偵字第1070010674號卷第3頁），故核被告吳昱
      辰就犯罪事實欄一（一）所為，係犯兒童及少年福利與權
      益保障法第112條第1項前段及刑法第216條、第211條之行
      使偽造公文書罪、同法第339條之4第1項第1款、第2款之
      三人以上共同冒用公務員名義詐欺取財罪及組織犯罪防制
      條例第3條第1項後段之參與犯罪組織罪，應依兒童及少年
      福利與權益保障法第112條第1項前段之規定加重其刑。又
      被告吳昱辰與本案詐欺集團成員共同所為偽造公印文之行
      為，為偽造公文書之部分行為，而偽造公文書之低度行為
      ，復為行使偽造公文書之高度行為所吸收，不另論罪。被
      告吳昱辰係在同一犯罪決意及預定計畫下所為，欲達成之
      犯罪目的同一，係以行使偽造公文書之方式，以達能冒用
      政府機關及公務員之名義施行詐騙，是被告吳昱辰係以一
      行為同時觸犯上開數罪名，為想像競合犯，應依刑法第55
      條規定，從一重論以成年人與少年共同犯刑法第339條之4
      第1項第1款、第2款之三人以上共同冒用公務員名義詐欺
      取財罪。至於被告吳昱辰就犯罪事實欄一（二）所為，雖
      仍繼續參與犯罪組織，惟因就其參與犯罪組織行為之部分
      ，已經在前揭部分予以評價，基於前述刑罰禁止雙重評價
      原則，此部分犯行即不再論以參與犯罪組織罪，故被告吳
      昱辰此部分所為，係犯刑法第339條之4第2項、第1項第1
      款、第2款之三人以上共同冒用公務員名義詐欺取財未遂
      罪。被告吳昱辰及本案詐欺集團成員已著手於詐欺取財之
      實行而不遂，為未遂犯，爰依刑法第25條第2項之規定減
      輕其刑。又被告吳昱辰所犯上開2罪之犯意各別，行為互
      殊，應予分論併罰之。
（三）按共同正犯，係共同實行犯罪行為之人，在共同意思範圍
      內，各自分擔犯罪行為之一部，相互利用他人之行為，以
      達其犯罪之目的，其成立不以全體均參與實行犯罪構成要
      件之行為為要件，其行為分擔，亦不以每一階段皆有參與
      為必要，倘具有相互利用其行為之合同意思所為，仍應負
      共同正犯之責（最高法院34年上字第862號、77年台上字
      第2135號判例、99年度台上字第1323號刑事判決意旨參照
      ）；再按共同正犯之意思聯絡，原不以數人間直接發生者
      為限，即有間接之聯絡者，亦包括在內，如甲分別邀乙、
      丙犯罪，雖乙、丙彼此無直接之聯絡，亦無礙於其為共同
      正犯之成立，且目前集團犯罪多有其分工，缺一環節即無
      從畢其功完成全部犯罪計畫，而詐欺集團之通常犯罪模式
      更是經過縝密分工，其詐欺之運作模式可分上、中及下游
      ，詐欺集團為逃避追訴處罰，利用各種手段切斷資金流向
      ，由「接水」者（即負責收取詐欺集團車手向被害人取得
      詐騙之財物之人）向「車手」、「照水」者（即在車手出
      面向被害人收取詐騙財物時，負責在現場把風之人）收取
      詐得款項，之後再朋分利潤，獲取報酬，當係以自己犯罪
      之意思而共同參與犯罪，自均應論以正犯。經查，被告吳
      昱辰參與本案詐欺集團，並依照上游指示參與執行車手等
      工作，雖被告吳昱辰並未負責撥打電話向告訴人施以詐術
      ，而係由同一詐欺集團之其餘成員為之，然被告吳昱辰與
      本案詐欺集團其他成員間，就詐欺犯行分工各擔任打電話
      詐欺、居間聯繫、向告訴人收取詐欺款項等任務，該犯罪
      型態，需要多人縝密分工方能詐取被害人款項，被告吳昱
      辰對於上開分工應有所認識，卻仍參與本案詐欺集團。故
      被告吳昱辰與同案被告黃韋傑、張軒榮、少年甲○○就犯罪
      事實一（一）所示之詐欺犯行，以及被告吳昱辰與同案被
      告黃韋傑、張軒榮、陳玨霖就犯罪事實一（二）所示之詐
      欺未遂犯行，其等與其他有相互利用詐欺集團成員之共同
      犯意，並各自分擔部分犯罪行為，縱使被告吳昱辰並未參
      與詐欺犯行之全部行為階段，仍應就其參與之部分與詐欺
      集團其他成員所為之詐欺取財犯行，負共同正犯之責任，
      均為共同正犯。
（四）爰審酌被告吳昱辰前有詐欺取財科刑紀錄（不構成累犯）
      ，有臺灣高等法院被告前案紀錄表1份在卷可稽，年輕力
      盛，不思以正途賺取所需，為貪圖不法財物，竟加入以詐
      欺為目的之犯罪集團，利用一般民眾欠缺法律專業知識且
      信賴公權力之情狀，以冒用公務員名義方式向民眾詐騙財
      物，侵害他人財產法益，並嚴重傷害司法、檢警機關之公
      信力、破壞社會治安，加深民眾對於社會之不信任，告訴
      人被騙金額達70萬元，犯罪情節非輕，所為應予非難，被
      告吳昱辰在本案犯罪中所扮演之角色及參與犯罪情節之程
      度，迄未與告訴人達成和解，並參酌被告吳昱辰為國中畢
      業之教育程度，家庭經濟狀況勉持及犯後坦承犯行之態度
      等一切情狀，分別量處如主文所示之刑，另審酌被告所犯
      2罪之犯行均為相同罪質之罪，被告所犯數罪所反應出之
      人格特性、手段並權衡審酌其責任與整體刑法目的及相關
      刑事政策等，本於合於目的性、妥當性、比例原則、公平
      正義、罪刑相當原則等情，定其應執行之刑。
（五）強制工作與否之說明：
　　  按「106年4年19日修正公布之組織犯罪防制條例第3條第3
      項規定：『犯第1項之罪者，應於刑之執行前，令入勞動場
      所，強制工作，其期間為3年。』（嗣107年1月3日修正公
      布第3條，但本項並未修正）就受處分人之人身自由所為
      限制，違反憲法比例原則及憲法明顯區隔原則之要求，與
      憲法第8條保障人身自由之意旨不符，應自本解釋公布之
      日起失其效力」，業經司法院大法官釋字第812號解釋在
      案。是組織犯罪防制條例第3條第3項之規定經司法院大法
      官審理後，認該條之強制工作部分應屬違憲而自該解釋公
      布日起失其效力，故本院自不得再行適用上開規定，故無
      庸審酌被告吳昱辰參與犯罪組織部分是否宣告強制工作。
      　　　
八、沒收部分：
（一）按「供犯罪所用、犯罪預備之物或犯罪所生之物，屬於犯
      罪行為人者，得沒收之。但有特別規定者，依其規定。前
      項之物屬於犯罪行為人以外之自然人、法人或非法人團體
      ，而無正當理由提供或取得者，得沒收之。但有特別規定
      者，依其規定」，刑法第38條第2項、第3項分別定有明文
      。經查，扣案之偽造「台北地檢署監管科收據」公文書1
      張，雖為被告吳昱辰及其所屬詐欺集團所偽造之物，然已
      交給告訴人劉恒慶持有，而屬告訴人劉恒慶所有之物，依
      法固不得沒收之，惟其上偽造之「臺灣臺北地方法院檢察
      署印」印文、「檢察官黃立維」印文各1枚，均為偽造之
      印文，仍應依刑法第219條規定，不問屬於犯人與否，均
      宣告沒收之。又上開偽造公文書雖係以傳真方式收取，然
      無法排除詐欺集團僅係以電腦製作文書檔案後傳真印出之
      可能，故無證據認定確有前揭偽造文書之原本或得證明詐
      欺集團係以偽造印章蓋用印文，爰不併予就偽造印章或偽
      造文書之「原本」部分宣告沒收。另扣案之被告吳昱辰所
      使用行動電話（含門號0000000000號SIM卡1張）1支，係
      共犯「魏發強」交付給被告吳昱辰使用而供本件詐欺犯行
      所用之工具，爰依刑法第38條第3項前段之規定諭知沒收
      之。
（二）次按「犯罪所得，屬於犯罪行為人者，沒收之。但有特別
      規定者，依其規定；前2項之沒收，於全部或一部不能沒
      收或不宜執行沒收時，追徵其價額」，刑法第38條之1第1
      項、第3項分別定有明文。經查，被告吳昱辰因參與本案
      詐騙犯行獲得之報酬3000元等情，業據被告吳昱辰自承在
      卷，此部分既係被告吳昱辰因參與本案犯行而實際取得之
      財物，是詐欺集團特殊的分工型態下給予車手報酬之一部
      分，當屬被告吳昱辰之犯罪所得，爰依刑法第38條之1第1
      項前段之規定諭知沒收，且依同條第3項之規定，於全部
      或一部不能沒收或不宜執行沒收時，追徵其價額。
據上論斷，應依刑事訴訟法第299條第1項前段，組織犯罪防制條
例第3條第1項後段，兒童及少年福利與權益保障法第112條第1項
前段，刑法第11條前段、第28條、第25條、第216條、第211條、
第339條之4第2項、第1項第1款、第2款、第55條、第51條第5款
、第219條、第38條第3項前段、第38條之1第1項前段、第3項，
刑法施行法第1條之1第1項，判決如主文。
本案經檢察官劉憲英提起公訴及到庭執行職務。
中　　華　　民　　國  　111　　年　　5　　月　 　4　　日
                 刑事第三庭審判長法  官  許乃文
                                 法  官  游欣怡
                                 法  官  劉芝毓
以上正本證明與原本無異。
如不服本判決應於收受本判決後20日內向本院提出上訴書狀，並
應敘述具體理由。若未敘述理由者，應於上訴期間屆滿後20日內
向本院補提理由書狀(均須按他造當事人之人數附繕本)。
                                 書記官  葉瑩庭
中　　華　　民　　國  　111　　年　　5　　月 　　4　　日
附錄本案論罪科刑法條：
中華民國刑法第339條之4
犯第 339 條詐欺罪而有下列情形之一者，處 1 年以上 7 年以
下有期徒刑，得併科 1 百萬元以下罰金：
一、冒用政府機關或公務員名義犯之。
二、三人以上共同犯之。
三、以廣播電視、電子通訊、網際網路或其他媒體等傳播工具，
    對公眾散布而犯之。
前項之未遂犯罰之。
中華民國刑法第216條
行使第 210 條至第 215 條之文書者，依偽造、變造文書或登載
不實事項或使登載不實事項之規定處斷。
中華民國刑法第211條
偽造、變造公文書，足以生損害於公眾或他人者，處 1 年以上
7 年以下有期徒刑。
組織犯罪防制條例第3條第1項
發起、主持、操縱或指揮犯罪組織者，處3年以上10年以下有期
徒刑，得併科新臺幣1億元以下罰金；參與者，處6月以上5年以
下有期徒刑，得併科新臺幣1千萬元以下罰金。但參與情節輕微
者，得減輕或免除其刑。
兒童及少年福利與權益保障法第112條第1項
成年人教唆、幫助或利用兒童及少年犯罪或與之共同實施犯罪或
故意對其犯罪者，加重其刑至二分之一。但各該罪就被害人係兒
童及少年已定有特別處罰規定者，從其規定。